臺灣高等法院臺南分院民事判決
110年度上字第164號
上  訴  人  林昱良  

被  上訴人  國立虎尾科技大學

法定代理人  覺文郁  
訴訟代理人  黃曉薇律師
            林琦勝律師
上  一  人
複  代理人  郭子誠律師
上列當事人間請求拆屋還地等事件，上訴人對於中華民國110年4
月30日臺灣雲林地方法院第一審判決（110年度訴字第5號），提
起上訴，本院於110年9月2日言詞辯論終結，判決如下：
    主  文
上訴駁回。
第二審訴訟費用由上訴人負擔。
    事實及理由
一、被上訴人於原審起訴主張：坐落雲林縣○○鎮○○段000○00000○
    00000○00000地號土地（下稱系爭土地）為中華民國所有，
    並由被上訴人管理；而上訴人所有門牌號碼雲林縣○○鎮○○路
    00號建物(下稱系爭建物)，係水泥地基及鋼鐵造建物，則無
    權占用系爭土地，經雲林縣虎尾地政事務所測量結果，其占
    用000、000-0、000-0、000-0地號土地之面積依序為15.65
    、45.91、37.5、12.38平方公尺，爰依民法第767條規定，
    請求上訴人將占用在系爭土地上之建物除去，並將占用之土
    地騰空返還被上訴人；併依不當得利返還請求權及土地法第
    105條規定，請求上訴人給付民國（下同）110年1月1日至11
    0年2月28日期間之不當得利共新臺幣（下同）4,738元本息
    ，及自110年3月1日起至返還占用土地之日止，按月給付被
    上訴人2,369元。原審准被上訴人之請求，並無不當等語（
    原審就不當得利部分，判命上訴人應給付4,736元本息，及
    自110年3月1日起至返還占用土地之日止，按月給付被上訴
    人2,368元，駁回被上訴人其餘請求，被上訴人就敗訴部分
    未聲明不服）。並答辯聲明：上訴駁回。
二、上訴人則以：上訴人所有系爭建物早於54年11月間即建造完
    成，且已編訂門牌號碼及繳交房屋稅，合法使用55年之久，
    並經雲林縣○○鎮○○○00○0○0○○鎮○○○0000000000號函確認為合
    法房屋。又經上訴人之父於76年陳情後，雲林縣政府已同意
    免拆除系爭建物，同意上訴人使用系爭土地。且上訴人亦有
    繳納補償金予被上訴人，該補償金具類似租金性質，是兩造
    應成立不定期限租賃契約。再者，上訴人亦無違反土地法第
    100條所列各款事由，被上訴人自不得收回系爭土地。次按
    被上訴人縱拆除系爭建物，亦不能充分利用系爭土地以獲得
    利益；且上訴人曾向被上訴人申購系爭土地，被上訴人亦表
    同意，惟後無下文，即提起本件訴訟，其訴顯屬權利濫用。
    此外若將系爭建物占用系爭土地之部分拆除，將使拆除後剩
    餘之建物成為危樓，損害上訴人居住權利；且拆除後，上訴
    人及其同居家人將無家可歸，是被上訴人之請求亦屬權利濫
    用。從而，原審准被上訴人之請求，判令上訴人應拆屋還地
    及返還不當得利，顯有不當，為此提起上訴等語，資為抗辯
    。並上訴聲明：㈠原判決不利於上訴人部分廢棄。㈡上開廢棄
    部分，被上訴人在第一審之訴及假執行之聲請均駁回。
三、兩造不爭執之事實：　
  ㈠坐落雲林縣○○鎮○○段000○00000○00000○00000地號土地，為中
    華民國所有，現由被上訴人管理中。
  ㈡系爭土地上門牌號碼雲林縣○○鎮○○路00號建物（即系爭建物
    ），為上訴人一人單獨擁有事實上處分權。
  ㈢系爭建物占用系爭000、000-0、000-0、000-0地號土地之面
    積分別為15.65、45.91、37.5、12.38平方公尺。
  ㈣若本件請求有理由，則上訴人對於原審判決所計算其應給付
    之不當得利為：110年1月1日至110年2月28日期間之不當得
    利4,736元，及其中2,368元，自110年2月1日起，其中2,368
    元，自110年3月1日起，均至清償日止，計算之法定遲延利
    息，暨自110年3月1日起至返還占用土地之日止，按月給付2
    ,368元，均不爭執。
四、本件爭點：
  ㈠上訴人主張雲林縣政府同意其使用系爭土地，且其亦有繳納
    使用補償金，兩造間就系爭土地已成立不定期限租賃契約，
    是否有理由？
  ㈡系爭建物有無占用系爭土地之合法權源？被上訴人依民法第7
    67條第1項規定，請求上訴人應將系爭建物占用系爭土地之
    部分除去，並騰空返還土地，是否有據？
  ㈢被上訴人依民法第179條規定，請求上訴人給付不當得利4,73
    6元本息，及自110年3月1日起至返還占有土地之日止，按月
    給付2,368元，是否可採？
  ㈣被上訴人請求上訴人拆屋還地，是否為權利濫用？
五、得心證之理由：
　㈠本件應由上訴人就其占用系爭土地係有合法權源，負舉證之
    責任：
　1.按以無權占有為原因，請求返還所有物之訴，被告對原告就
    其物有所有權存在之事實無爭執，而僅以非無權占有為抗辯
    者，原告於被告無權占有之事實，無舉證責任。被告應就其
    取得占有，係有正當權源之事實證明之。如不能證明，則應
    認原告之請求為有理由（最高法院72年度台上字第1552號判
    決意旨參照）。
　2.被上訴人主張系爭土地為其管理之中華民國土地，遭上訴人
    所有之系爭建物占用如原審判決附圖斜線所示，即占用系爭
    000、000-0、000-0、000-0地號土地依序為15.65、45.91、
    37.5、12.38平方公尺等事實，為上訴人所不爭（見本院卷
    第147頁），並有被上訴人提出之系爭土地登記第一類謄本
    、地籍圖謄本及系爭建物照片在卷為證（見原審卷第13至24
    頁），復經原審法院履勘現場，製有勘驗筆錄、現場照片，
    及囑託雲林縣虎尾地政事務所測量屬實，有複丈日期110年1
    月29日土地複丈成果圖在卷可稽（見原審卷第73至77、85至
    91、121至123頁），此部分之事實，洵堪認定。從而，上訴
    人既僅以其非無權占有為由抗辯，揆諸前開說明，上訴人自
    須就其所有系爭建物占有系爭土地具有正當權源之事實，負
    舉證之責任。
　㈡上訴人雖抗辯：雲林縣政府同意其使用系爭土地，且其亦有
    繳納使用補償金，兩造間就系爭土地已成立不定期限租賃契
    約，其非無權占有云云。然查：
　1.雲林縣○○鎮○○○○○00○0○0○○鎮○○○0000000000號函覆上訴人系
    爭建物為合法建物等語（見原審卷第97頁）。惟上開虎尾鎮
    公所函僅在認定系爭建物為雲林縣建築管理規則訂定前既有
    存在之建物，並不涉及土地權屬問題，則據虎尾鎮公所以11
    0年3月19日虎鎮工字第1100006740號函覆原審法院在卷（見
    原審卷第177頁）。是上開虎尾鎮公所97年7月9日函既未認
    定系爭建物係有權占有系爭土地，該函尚難為上訴人有利之
    認定。
　2.次按上訴人主張其父曾向雲林縣政府陳情獲准免拆除系爭建
    物一節，未見上訴人舉證以實其說，而上訴人提出之陳情書
    僅係陳情之訴求，難認雲林縣政府已有同意之意思表示（見
    原審卷第99頁）。況雲林縣政府更以110年3月26日府地權二
    字第1100516465號函覆原審法院稱：該府已於76年5月12日
    以七六府地權字第046245號函復陳情人，所請地上物免辦徵
    收免予拆除乙節，於法不合，未便照辦（見原審卷第255至2
    56頁）。是上訴人上開主張，要難採信。　　　
　3.參以國有非公用不動產被占用處理要點第6點規定：「被占
    用之不動產，在占用人未取得合法使用權源或騰空交還前，
    執行機關先依民法不當得利之規定，向占用人追溯收取使用
    補償金」；各機關經管國有公用被占用不動產處理原則第6
    點亦規定：「國有公用不動產被占用，管理機關應依民法第
    179條不當得利規定，向占用者追溯收取占用期間之使用補
    償金」，足見使用補償金係指國有不動產遭無權占用之情形
    下，向占用人收取之不當得利。是以，本件縱上訴人曾向被
    上訴人繳納使用補償金（見原審卷第101頁），仍難因此即
    認其占有系爭土地具有正當權源，或兩造間就系爭土地已成
    立不定期限租賃契約。是上訴人主張其有向被上訴人繳納使
    用補償金，兩造間就系爭土地已成立不定期限租賃契約云云
    ，不足憑採。
  ㈢被上訴人依民法第767條規定，請求上訴人應將系爭建物占用
    系爭土地之部分拆除，並將土地騰空返還被上訴人，為有理
    由：
    按所有人對於無權占有或侵奪其所有物者，得請求返還之。
    對於妨害其所有權者，得請求除去之。有妨害其所有權之虞
    者，得請求防止之；民法第767 條第1 項前段、中段定有明
    文。本件系爭土地既為被上訴人管理之國有土地，而上訴人
    復未舉證證明其有占有系爭土地之合法正當權源。從而，被
    上訴人本於所有權之作用，依前開規定，請求上訴人應將系
    爭土地上如原審判決附圖斜線所示之建物，即占用在系爭00
    0、000-0、000-0、000-0地號土地，面積依序為15.65、45.
    91、37.5、12.38平方公尺之建物拆除，並將土地騰空返還
    被上訴人，自屬有據，應予准許。
　㈣被上訴人請求上訴人拆屋還地，並無權利濫用：　
　　上訴人固主張：本件若照原審判決拆除附圖所示斜線部分建
    物，則剩餘建物將成為危樓；且被上訴人縱拆除系爭建物，
    亦不能充分利用系爭土地以獲得利益，被上訴人提起本件訴
    訟顯屬權利濫用云云。惟按權利之行使，不得違反公共利益
    或以損害他人為主要目的。行使權利，履行義務，應依誠實
    及信用方法，固為民法第148條所明定。然當事人行使權利
    ，雖足使他人喪失利益，但茍非以損害他人為主要目的，即
    不在該條所定範圍之內（最高法院45年度台上字第105號判
    決意旨參照）。查系爭建物無權占用系爭土地如原審判決附
    圖斜線所示部分，已如前述，至拆除後變為危樓，乃上訴人
    無權占有土地必然招致之結果，且為其所預知，則被上訴人
    據此訴請上訴人拆屋還地，乃其權利之正當行使，難認有何
    權利濫用可言。　　
  ㈤被上訴人請求上訴人給付相當於租金之不當得利，應按系爭
    土地申報地價年息百分之5計算為適當：
  1.按無法律上之原因而受利益，致他人受損害者，應返還其利
    益；民法第179 條前段定有明文。次按依不當得利之法則請
    求返還不當得利，以無法律上之原因而受利益，致他人受有
    損害為其要件，故其得請求返還之範圍，應以對方所受之利
    益為度，非以請求人所受損害若干為準，無權占有他人土地
    ，可能獲得相當於租金之利益，為社會通常之觀念（最高法
    院61年台上字第1695號判決意旨參照）。準此，無權占用他
    人土地，依據不當得利之法律關係所得請求返還之金額，應
    以相當於租金之金額計算之。查上訴人無合法權源占用系爭
    土地，已如前述，則上訴人無權占有系爭土地如原審判決附
    圖斜線所示土地，致被上訴人受有無法使用該土地之損害，
    係屬不當得利，依上揭說明，被上訴人請求上訴人給付相當
    於租金之不當得利，即屬有據。
  2.復按城市地方房屋之租金，以不超過土地及其建築物申報總
    價年息百分之10為限；土地法第97條第1項定有明文。又基
    地租金之數額，除以基地申報地價為基礎外，尚須斟酌基地
    之位置，工商業繁榮之程度，承租人利用基地之經濟價值及
    所受利益等項，並與鄰地租金相比較，以為決定，並非必達
    申報總地價年息百分之10最高額（最高法院68年台上字第30
    71號判決意旨參照）。查系爭土地為被上訴人管理之國有土
    地，依電子化前人工登記謄本記載地目為水或道，西臨約15
    米寬之文化路，東側與被上訴人校地圍牆緊鄰，鄰近有○○、
    ○○○○、○○國小、○○國小，距離虎尾鎮重要道路中正路、林森
    路甚近，而中正路、林森路商店林立，生活機能良好等情，
    有地籍圖謄本及Google地圖在卷可憑（見原審卷第21、221
    至253、157至159頁）。又上訴人係將系爭建物1樓出租他人
    經營生意，亦據上訴人自陳在卷（見本院卷第69頁）。是本
    院綜合上情，認被上訴人請求以系爭土地申報地價年息百分
    之5計算相當於租金之不當得利，尚屬合理適當。
  3.系爭土地於109年1月當期及110年之申報地價均為5,100元/
    平方公尺，有被上訴人提出之系爭土地登記第一類謄本、申
    報地價查詢結果附卷可考（見原審卷第13至19、145至151頁
    ）；又系爭建物占用系爭土地之面積合計為111.44平方公尺
    （計算式：15.65+45.91+37.5+12.38＝111.44），則被上訴
    人請求上訴人給付110年1月1日至110年2月28日期間相當於
    租金之不當得利4,736元（計算式：5,100元111.44㎡5％12
    2≒4,736），及其中2,368元自110年2月1日起，其中2,368
    元自110年3月1日起，均至清償日止，按週年利率百分之5計
    算之利息，暨自110年3月1日起至返還占用土地之日止，按
    月給付被上訴人2,368元（計算式：5,100元111.44㎡5％12
    ≒2,368元），於法自屬有據，應予准許。而上訴人就上開不
    當得利之計算方式，復表示不爭執（見本院卷第147頁），
    益徵被上訴人就上開不當得利之請求，為有理由。
六、綜上所述，上訴人既無權占有系爭土地，則被上訴人依民法
    第767條規定，請求上訴人應將系爭土地上如原審判決附圖
    即雲林縣虎尾地政事務所複丈日期110年1月29日土地複丈成
    果圖斜線所示之建物，亦即占用在系爭000、000-0、000-0
    、000-0地號土地上，面積依序為15.65、45.91、37.5、12.
    38平方公尺之建物拆除，並將土地騰空返還被上訴人；及依
    同法第179條規定，請求上訴人應給付相當於租金之不當得
    利4,736元，及其中2,368元自110年2月1日起，其中2,368元
    自110年3月1日起，均至清償日止，按週年利率百分之5計算
    之利息，暨自110年3月1日起至返還占用土地之日止，按月
    給付2,368元，為有理由，應予准許。原審判命上訴人應拆
    除建物騰空返還土地，暨給付相當於租金之不當得利，並依
    兩造之聲請，分別定相當擔保金額而為准免假執行之宣告，
    於法並無不合。上訴意旨指摘原判決此部分不當，求予廢棄
    改判，為無理由，應駁回其上訴。
七、本件事證已臻明確，兩造其餘之攻擊或防禦方法及所用之證
    據，經本院斟酌後，認為均不足以影響本判決之結果，爰不
    逐一論列，附此敘明。
八、據上論結，本件上訴為無理由，依民事訴訟法第449 條第1
    項、第78條，判決如主文。
中　　華　　民　　國　　110 　年　　9 　　月　　30　　日
　　　            民事第五庭    審判長法  官  張世展  
                                      法  官  莊俊華  
                                      法  官  黃佩韻  
上為正本係照原本作成。
上訴人如不服本判決，應於收受送達後20日內向本院提出上訴書
狀，其未表明上訴理由者，應於提出上訴後20日內向本院補提出
理由書狀（均須按他造當事人之人數附繕本），上訴時應提出委
任律師或具有律師資格之人之委任狀；委任有律師資格者，另應
附具律師資格證書及釋明委任人與受任人有民事訴訟法第466 條
之1 第1 項但書或第2 項（詳附註）所定關係之釋明文書影本。
如委任律師提起上訴者，應一併繳納上訴審裁判費。
被上訴人不得上訴。
中　　華　　民　　國　　110 　年　　9 　　月　　30　　日

                                      書記官  黃玉秀
　 
【附註】
民事訴訟法第466條之1：
⑴對於第二審判決上訴，上訴人應委任律師為訴訟代理人。但上
  訴人或其法定代理人具有律師資格者，不在此限。
⑵上訴人之配偶、三親等內之血親、二親等內之姻親，或上訴人
  為法人、中央或地方機關時，其所屬專任人員具有律師資格並
  經法院認為適當者，亦得為第三審訴訟代理人。
民事訴訟法第466條之2第1項：
  上訴人無資力委任訴訟代理人者，得依訴訟救助之規定，聲請
　第三審法院為之選任律師為其訴訟代理人。